最  高  行  政  法  院  判  決
110年度再字第39號
再 審原 告  中國廣播股份有限公司

代  表  人  趙少康              
訴訟代理人  李永裕  律師
再 審被 告  新北市政府稅捐稽徵處

代  表  人  張世玢              
上列當事人間地價稅事件，再審原告對於中華民國110年8月10日
本院109年度上字第699號判決，本於行政訴訟法第273條第1項第
1款事由，提起再審之訴部分，本院判決如下：
　　主  文
再審之訴駁回。
再審訴訟費用由再審原告負擔。　　　　
　　理  由
一、緣坐落於新北市○○區○○段000-0、000及000地號等3筆土地（
    下稱原3筆土地；依土地登記簿所載所有權人原為中華民國
    ，管理機關分別為改制前交通部臺灣電信管理局及臺灣郵政
    電信管理局）於民國70年6月5日以「管理機關變更」為由，
    將管理機關登記變更為再審原告，之後在74年8月5日以「作
    價轉讓」為由，將所有權人登記變更為再審原告所有；嗣於
    92年間分割增加新北市○○區○○段000-0、000-0、000-0、000
    -0、000-0地號等5筆土地，連同上開地號之原3筆土地，共
    計8筆土地（下稱系爭土地），經再審被告分別按一般用地
    稅率及公共設施保留地稅率課徵地價稅在案。嗣訴外人交通
    部以再審原告於74年7月25日向改制前臺北縣板橋地政事務
    所申請辦理原3筆土地之所有權移轉登記時，並未提出移轉
    不動產物權之書面契約，依修正前民法第760條規定，該移
    轉系爭土地所有權之物權行為未生效為由，提起民事訴訟，
    請求塗銷再審原告為系爭土地之所有權人登記，並回復以中
    華民國為系爭土地之所有權人登記（管理機關交通部），經
    臺灣高等法院102年4月9日101年度重上更㈢字第42號民事判
    決交通部勝訴，並經最高法院103年度台上字第1675號民事
    判決（下稱最高法院103年判決）駁回再審原告上訴而告確
    定，再審原告旋於103年11月19日辦理回復系爭土地所有權
    人登記完畢。嗣再審原告於107年2月12日持上開民事判決向
    再審被告申請退還歷年已繳納地價稅稅款，再審被告依稅捐
    稽徵法第28條第1項規定，以108年4月16日新北稅板一字第1
    084894383號函（下稱原處分），退還再審原告退稅請求權
    時效5年內即102年及103年之地價稅各為新臺幣（下同）1,9
    88,886元，合計3,979,772元並加計利息。再審原告不服，
    提起訴願經決定駁回。再審原告循序提起行政訴訟，並聲明
    ：⑴訴願決定及原處分不利於再審原告部分均撤銷。⑵再審被
    告對於再審原告107年2月12日申請退還已繳納地價稅事件，
    應作成准予退還如附表「中廣公司就系爭土地所繳納之地價
    稅稅款金額」欄所示之各期地價稅稅款，及自如附表「中廣
    公司繳納日期」欄所示繳納各期稅款之日起，至填發收入退
    還書或國庫支票之日止，依繳納各期稅款之日郵政儲金一年
    期定期儲金固定利率，按日加計利息之行政處分。經臺北高
    等行政法院（下稱原審）以108年度訴字第1779號判決（下
    稱原判決）：⑴訴願決定及原處分不利於再審原告部分關於
    主文第二項部分均撤銷。⑵再審被告對於再審原告107年2月1
    2日申請退稅事件，應作成准予退還如附表編號8至17「原告
    就系爭土地所繳納之地價稅稅款金額」一欄所示之各期稅額
    ，及各自如附表編號8至17「原告繳納日期」一欄所示各期
    繳納稅款之日起，至填發收入退還書或國庫支票之日止，按
    退還之各期稅額，依繳納各期稅款之日郵政儲金一年期定期
    儲金固定利率，按日加計利息之行政處分。⑶再審原告其餘
    之訴駁回。兩造對其不利部分均提起上訴，經本院以109年
    度上字第699號判決（下稱原確定判決）：⑴原判決關於「撤
    銷訴願決定及原處分否准再審原告請求退還附表編號8之92
    年11月12日繳納日至17之101年11月30日繳納日起算之各期
    溢繳稅款之處分，並命再審被告應作成該部分如數退還並加
    計利息之處分」部分暨該訴訟費用部分均廢棄。⑵廢棄部分
    再審原告在第一審之訴駁回。⑶再審原告之上訴駁回。⑷廢棄
    改判部分第一審及上訴審訴訟費用暨駁回上訴部分上訴審訴
    訟費用，均由再審原告負擔。再審原告仍不服，以原確定判
    決有行政訴訟法第273條第1項第1款之再審事由，提起本件
    再審之訴（至再審原告本於行政訴訟法第273條第1項第13款
    及第14款事由提起再審之訴部分，本院另以裁定移送於其管
    轄法院）。
二、再審原告起訴主張：㈠兩造於原審之爭點為請求返還地價稅
    之依據係為稅捐稽徵法第28條第1項或是第2項，其請求權基
    礎之時效期間如何計算及起算點如何認定，然原確定判決駁
    回再審原告之訴之理由與兩造在原審之爭執事項均無關，亦
    未依行政訴訟法第263條準用行政訴訟法第125條第2項及第3
    項規定行使闡明義務，即遽以未經兩造充分陳述及辯論之法
    律見解及事實認定，採為判決之基礎，具有行政訴訟法第27
    3條第1項第1款適用法規顯有錯誤之再審事由。㈡原判決未認
    定再審原告單獨享有系爭土地之經濟利益且該經濟利益未被
    滌除等事實，然原確定判決無行政訴訟法第259條所列各款
    事由情形，反於原審確認之事實，自行認定事實，違反行政
    訴訟法第254條第1項及第259條，具有行政訴訟法第273條第
    1項第1款再審事由。㈢依本院105年度判字第20號、106年度
    判字第325號、109年度上字第475號判決意旨，可知採取經
    濟觀察法之目的，係對於人民濫用私法形式迂迴安排經濟活
    動，以規避稅賦但仍能達到原所希望的經濟效果時，應按經
    濟觀察法，深究經濟利益之歸屬，掌握納稅能力，加以調整
    課稅，因此若非人民濫用私法形式迂迴安排經濟活動以規避
    稅捐，自無適用經濟觀察法為判斷之餘地可言。準此，再審
    原告就系爭土地並無任何濫用私法形式迂迴安排經濟活動以
    規避稅賦之行為，自無適用經濟觀察法認定再審原告應負擔
    系爭土地地價稅之納稅義務之餘地。是原確定判決以經濟觀
    察法認定再審原告不得依稅捐稽徵法第28條聲請退還稅款云
    云，適用法規顯有錯誤。㈣依本院97年度判字第215號判決意
    旨，可知若課稅之法律構成要件明確，殊無以實質課稅原則
    對人民課稅之餘地。土地稅法第3條第1項對於地價稅之納稅
    義務人已有明確規範，係以土地所有權人為納稅義務人，而
    是否為土地所有權人，自應本諸民法關於不動產物權之規定
    定之，再審原告既非系爭土地之所有權人，則再審被告以再
    審原告為系爭土地納稅義務人進行課徵，自有錯誤溢繳稅款
    之情形。然原確定判決以實質課稅原則逕認再審原告自居於
    所有權人之地位占有使用系爭土地，應負擔系爭土地地價稅
    之納稅義務云云，違反土地稅法第3條第1項及憲法第19條，
    有行政訴訟法第273條第1項第1款之再審事由。㈤依財政部89
    年3月17日台財稅第0890451414號函、96年1月23日台財稅字
    第09604502680號函及107年7月17日台財稅字第10700036930
    號函，可知若非土地所有權人，雖曾以土地所有權人自居而
    占有使用土地，享有占有使用之經濟效果，仍得請求退還已
    繳納之地價稅。然原確定判決逕認再審原告曾自居為系爭土
    地所有權人而使用占有系爭土地，縱然移轉系爭土地所有權
    之法律行為係屬無效，再審原告於該等期間仍應負擔地價稅
    之納稅義務云云，明顯違背平等原則及行政自我拘束原則，
    適用法規明顯錯誤等語，求為判決：⑴原判決不利於再審原
    告之部分及原確定判決均廢棄。⑵廢棄部分，再審被告在前
    程序之上訴駁回。⑶廢棄部分，訴願決定及原處分不利於再
    審原告部分均撤銷；再審被告對於再審原告107年2月12日申
    請退還已繳納地價稅事件，應再作成准予退還如附表編號1
    至7「原告就系爭土地所繳納之地價稅稅款金額」一欄所示
    之各期稅額，及各自如附表編號1至7「原告繳納日期」一欄
    所示各期繳納稅款之日起，至填發收入退還書或國庫支票之
    日止，按退還之各期稅額，依繳納各期稅款之日郵政儲金一
    年期定期儲金固定利率，按日加計利息之行政處分。
三、再審被告則以：㈠稅法所欲掌握者，為表現納稅能力之經濟
    事實，而非該經濟事實之法律外觀；土地稅法設定負擔地價
    稅之租稅債務人，原不限於名義上之權利人，而係著重於實
    際支配及享有該土地之經濟利益者。經查，再審原告以所有
    權人之地位占有使用系爭土地，在其上設有板橋機室使用，
    實質單獨享有系爭土地之經濟利益，基於稅法掌握經濟事實
    以達成公平課稅之原理，再審原告於85年至101年之稅捐週
    期内，仍應解為土地稅法第3條第1項第1款所指之土地所有
    權人，再審被告對之課徵該等稅捐週期内系爭土地地價稅，
    符合實質課稅原則，自屬適法有據，尚不生有溢繳稅款應予
    返還情事。㈡再審原告主張經濟觀察法適用於人民濫用私法
    形式迂迴安排經濟活動以規避稅賦之情形，應按經濟觀察法
    ，探究經濟利益之歸屬及掌握納稅能力，加以調整課稅，則
    再審原告並無規避稅捐行為，自無適用經濟觀察法認定其應
    負擔系爭土地地價稅之義務云云。惟查，系爭土地雖於103
    年8月20日經民事法院判決應塗銷該登記確定，然再審原告
    無視該法律行為無效之事實，自85年至101年之稅捐週期内
    ，仍自居於所有權人之地位占有使用，實質單獨享有系爭土
    地之經濟利益，亦查無其於85年至101年間所享有之經濟效
    果已經滌除情事，依實質課稅原則，應認已實現租稅構成要
    件，該無效法律行為對已實現租稅構成要件之租稅債務並不
    生影響。是再審被告於85年至101年對之課徵該等稅捐週期
    内系爭土地地價稅，符合實質課稅之公平原則，自屬適法有
    據。㈢再審原告復主張臺灣臺北地方法院104年度重訴字第72
    4號民事判決，命再審原告應返還98年12月18日至103年12月
    18日占有系爭土地相當於租金之不當得利，其占有系爭土地
    所享有之經濟效果嗣後已被滌除，再審原告自得依稅捐稽徵
    法第28條規定請求退稅云云。惟查，稅法所欲掌握者，為表
    現納稅能力之經濟事實，而非該經濟事實之法律外觀，因此
    無效之法律行為已發生經濟效果者，除法律別有規定，或法
    律係就法律行為本身或其法律效果而課徵者外，並不影響租
    稅的課徵，否則違反強行規定或公序良俗而無效之法律行為
    ，得免除法律之負擔，殊非合理。準此，再審被告於課稅時
    雖存在無效事由，但於認定課徵租稅之構成要件事實時，係
    依據課稅時再審原告所發生而存在之其他經濟效果，以其實
    質經濟事實關係及其所生實質經濟利益之歸屬與享有為依據
    而為核課處分，自屬合法，而長期支配使用該土地所享有之
    經濟效果與占有該土地使用收益應支付之租金係屬二事，再
    審原告主張占有系爭土地所享有之經濟效果嗣後已被滌除，
    依稅捐稽徵法第28條第2項規定而為退稅之請求，即非可採
    等語，資為抗辯，求為判決：駁回再審原告之訴。
四、本院查：
　㈠「（第1項）有下列各款情形之一者，得以再審之訴對於確定
    終局判決聲明不服。但當事人已依上訴主張其事由或知其事
    由而不為主張者，不在此限：適用法規顯有錯誤。……」行
    政訴訟法第273條第1項第1款定有明文。惟再審程序乃是要
    求法院廢棄既有之確定裁判，試圖推翻一個已生「既判力」
    之法律狀態，如果再審成立，案件重新審理，原來訴訟活動
    的一切努力即歸於徒勞，並對法律安定狀態的維持形成重大
    衝擊，因此程序上必須慎重為之，現行實證法乃要求先進行
    門檻審查。無法通過門檻者，再審法院即無須進一步對本案
    進行全面重複之實體審理。
  ㈡行政訴訟法第273條第1項第1款所稱「適用法規顯有錯誤」之
    規定，既然作為再審案件之審查門檻，其意義自然應與行政
    訴訟法第243條有關「判決違背法令」之上訴法律審理由（
    包括「不適用法規」或「適用不當」）予以區別，不然當特
    定法院對實證法規範意旨之詮釋如與當事人主觀之認知不符
    時，所有案件均可經由再審程序，輕易跨越再審門檻，由另
    一法院對同一案件進行全面重複之審理，此非再審法制之立
    法本旨。再從前開再審事由與上訴法律審理由之要件用字觀
    之，二者所要求合法門檻亦顯有不同，再審部分所用之文字
    為「適用法規『顯有』錯誤」，而上訴法律審理由之文字僅是
    「不適用法規」或「適用不當」，而不強調其外觀上一望即
    知之顯著性，亦表現出對再審程序開啟之謹慎態度。在此規
    範背景下，所謂「適用法規顯有錯誤」，在法釋義學的解釋
    上，係指確定判決所適用之法規顯然不合於法律規定，存在
    具有相當法律知識之人，一見即明的錯誤。是所謂「適用法
    規顯有錯誤」，係指原裁判所適用之法規與該案應適用之現
    行法規相違背，或與司法院大法官解釋或大法庭裁判意旨有
    所牴觸者，始足當之。至於法律見解、法律涵攝及事實認定
    之歧異，再審原告對之縱有爭執，要難謂為適用法規顯有錯
    誤，而據為再審之理由。
　㈢經查：
　　1.關於再審原告主張：兩造於原審爭執重點在於本件退稅請
      求權依據為稅捐稽徵法第28條第1項或第2項及時效如何計
      算？原確定判決未依行政訴訟法第263條準用第125條第2
      項、第3項規定行使闡明義務，率以兩造未爭執之事項，
      且係以反於原審確認之事實，逕行廢棄原判決而駁回再審
      原告之訴，違反行政訴訟法第254條第1項及第259條，具
      有行政訴訟法第273條第1項第1款適用法規顯有錯誤之再
      審事由部分：
　　　⑴按最高行政法院應於上訴聲明之範圍內進行調查（行政
        訴訟法第251條第1項規定參照），此乃本於處分權主義
        所為之規定。最高行政法院在上訴聲明範圍內，審查高
        等行政法院判決有無違背法令。①就法律審查而言，因
        適用法規乃法院之職權，不受上訴理由之拘束（行政訴
        訟法第251條第2項規定參照）。換言之，當上訴合法要
        件具備，最高行政法院審查高等行政法院判決有無違背
        法令之門全開，進行「完全審查」，學說上稱之為「完
        全法律審上訴」。②就事實之審查而言，行政訴訟法第2
        54條第1項所謂「最高行政法院應以高等行政法院判決
        確定之事實為判決基礎」，係指判決之基本事實而言，
        至於該事實應如何以法律涵攝，則屬法律適用之問題。
　　  ⑵查原確定判決係依原審認定之事實，即再審原告雖因系
        爭土地之移轉行為，違反當時有效之國有財產法之規定
        ，法律行為無效，經最高法院103年判決應塗銷登記確
        定，但再審原告自74年至103年8月20日最高法院103年
        判決確定止，外觀形式上登記為土地所有權人，且實質
        上亦自居於所有權人地位，占有使用系爭土地之事實，
        認為再審原告已享有經濟效果，依實質課稅原則，應認
        已實現租稅構成要件，而成立租稅債務。原確定判決並
        未另行認定事實，僅法律涵攝與原審不同，且本院得就
        原判決為法律上完全審查，是再審原告主張本院前審自
        行認定事實，將原判決廢棄改判，有違行政訴訟法第25
        9條、第254條第1項及第263條準用第125條第2、3項闡
        明義務之規定，適用法規顯有錯誤云云，並非可採。
　　⒉關於再審原告主張：依本院97年度判字第215號判決可知，
      若課稅法律構成要件明確，殊無以實質課稅原則對人民課
      稅之餘地。土地稅法第3條第1項已明定以土地所有權人為
      納稅義務人，本件亦非租稅規避，無從適用經濟觀察法認
      定再審原告應負擔地價稅之納稅義務。且財政部函釋認為
      若非土地所有權人，雖曾以所有權人自居而占有使用土地
      ，仍得請求退還稅款，原確定判決認為再審原告應負擔地
      價稅之納稅義務，違反平等原則、行政自我拘束原則，適
      用法規顯有錯誤部分：
　　　⑴本件原確定判決係以：為能掌握納稅義務人之實質上負
        擔能力，有關稅法的解釋適用，應採取經濟觀察法，取
        向於稅法規範之經濟上意義。租稅債務係因實現法定之
        租稅構成要件而成立，已成立之租稅債務，除非有溯及
        影響租稅債務之事項，原則上不再變更。且按法律行為
        無效，或嗣後歸於無效，而當事人仍使其經濟效果發生
        ，並維持其存在者，並不影響租稅之課徵。良以稅法所
        欲掌握者，乃表現納稅能力之經濟事實，而非該經濟事
        實之法律外觀（改制前行政法院82年9月份庭長、評事
        聯席會議決議意旨參照）。基於租稅法掌握經濟事實以
        達成公平課稅之原理，法律行為雖然自始無效或嗣後歸
        於無效，惟該無效法律行為之當事人，無視該法律行為
        無效之事實，仍以有效待之，使相與結合之經濟效果發
        生，並予以維持者，除法律別有規定外，法律行為之無
        效，不影響租稅之課徵，依實質課稅原則，仍應認已實
        現租稅構成要件，而成立租稅債務。核系爭土地雖於 1
        03年8月20日經民事法院判決應塗銷該登記確定，然於
        再審原告請求返還85年至101年地價稅期間內，既然登
        記為再審原告所有，再審原告無視該法律行為無效之事
        實，仍以有效待之，自85年至101年之稅捐週期內，自
        居於所有權人之地位占有使用，長時間實際支配使用系
        爭土地，並排除法律上所有權人對該財產之干涉，實質
        單獨享有系爭土地之經濟利益，業已使經濟效果發生，
        並維持其存在，卷內復查無其於85年至101年間所享有
        之經濟效果嗣後已經滌除情事，依實質課稅原則，應認
        已實現租稅構成要件，而成立租稅債務，始符公平正義
        。系爭土地登記縱於103年8月20日經民事法院判決應塗
        銷該登記確定，然對再審原告既已實現租稅構成要件之
        租稅債務並無影響，再審被告於85年至101年對之課徵
        該等稅捐週期內系爭土地地價稅，符合實質課稅之公平
        原則，自屬適法有據，尚不生有溢繳稅款應予返還情事
        ，而部分廢棄原判決並駁回再審原告在原審之請求。
　　　⑵經核原確定判決適用之法規，並無與該案應適用之法規
        相違背、或與司法院大法官解釋、大法庭裁判意旨相牴
        觸。再審原告主張原確定判決有前述適用法規顯有錯誤
        之再審事由云云，僅屬與原確定判決所採之法律見解歧
        異，依首開說明，原確定判決並非適用法規顯有錯誤。
　㈣綜上，再審原告依行政訴訟法第273條第1項第1款規定提起本
    件再審之訴，為顯無再審理由，應予駁回。至於再審原告本
    於行政訴訟法第273條第1項第13款及第14款事由提起再審之
    訴部分，本院另以裁定移送於其管轄法院。　　
五、據上論結，本件再審之訴為無理由。依行政訴訟法第278條
    第2項、第98條第1項前段，判決如主文。
中　　華　　民　　國　　111 　年　　5 　　月　　19　　日
                    最高行政法院第二庭
                        審判長法官  帥　嘉　寶　
                              法官  林  惠  瑜
                              法官　鄭　小　康
                              法官　林　玫　君
                              法官　洪　慕　芳

以  上  正  本  證  明  與  原  本  無  異
中　　華　　民　　國　　111 　年　　5 　　月　　19　　日
　　　　　　　　　　　　　　　書記官　張　玉　純